ACORDAO-COMPLETO-2352844

ACÓRDÃO 968/2019 ATA 14/2019 - PLENÁRIO

VISTOS, relatados e discutidos estes autos de Representação formulada pela empresa Trivale Administração Ltda. em razão de supostas irregularidades quanto à consistência do atestado de capacidade técnica apresentado pela empresa Super Card Eireli ME, no Pregão Eletrônico 12/2018 realizado pela Justiça Federal no Ceará, 
	            
                   ACORDAM os Ministros do Tribunal de Contas da União, reunidos em Sessão Plenária, diante das razões expostas pelo Relator, em:
 	9.1. conhecer da presente representação, satisfeitos os requisitos de admissibilidade previstos no artigo 235 do Regimento Interno deste Tribunal, c/com o artigo 103, § 1º, da Resolução-TCU 259/2014, para, no mérito, considerá-la procedente;  
	9.2. rejeitar as razões de justificativa apresentadas pela empresa Super Card Eireli ME (CNPJ 27.126.951/0001-68) ;
	9.3. aplicar a multa  prevista no art. 58, inciso II, da Lei 8.443/1992 à empresa Super Card Eireli ME (CNPJ 27.126.951/0001-68) , no valor de R$ 3.500,00 (três mil e quinhentos reais) ,  com a fixação do prazo de 15 (quinze) dias, a contar da notificação, para comprovar, perante o Tribunal (art. 214, inciso III, alínea "a", do Regimento Interno) , o recolhimento da dívida ao Tesouro Nacional, atualizada monetariamente desde a data do acórdão que vier a ser proferido até a dos efetivos recolhimentos, se forem pagas após o vencimento, na forma da legislação em vigor;
	9.4. autorizar a cobrança judicial da dívida, desde logo, nos termos do art. 28, inciso II, da Lei 8.443/1992, caso não atendidas as notificações; 
		       9.5. autorizar o parcelamento da dívida, em até 36 (trinta e seis) parcelas mensais e consecutivas caso seja solicitado e se o processo não tiver sido remetido para cobrança judicial, nos termos do art. 26 da Lei 8.443/1992 c/c o art. 217 do RI/TCU, fixando-se o vencimento da primeira parcela em quinze dias, a contar do recebimento da notificação, e os das demais a cada trinta dias, devendo incidir sobre cada valor mensal os correspondentes acréscimos legais, na forma prevista na legislação em vigor; bem como esclarecer ao responsável que, em caso de parcelamento da dívida, a falta de pagamento de qualquer parcela importará no vencimento antecipado do saldo devedor (art. 217, § 2º, do RI/TCU) .

Representação em razão de supostas irregularidades no pregão eletrônico destinado à contratação de empresa para gerenciamento das manutenções preventivas/corretivas de veículos automotores.

Justiça Federal - Seção Judiciária/CE - TRF

3. Representante: Trivale Administração Ltda. (CNPJ 00.604.122/0001-97)
3.1. Responsável: Super Card Eireli ME (CNPJ 27.126.951/0001-68)

13.1. Ministros presentes: José Mucio Monteiro (Presidente), Walton Alencar Rodrigues, Benjamin Zymler, Augusto Nardes, Aroldo Cedraz, Raimundo Carreiro (Relator), Ana Arraes, Bruno Dantas e Vital do Rêgo.
13.2. Ministros-Substitutos presentes: Augusto Sherman Cavalcanti, Marcos Bemquerer Costa, André Luís de Carvalho e Weder de Oliveira.

ACORDAO-COMPLETO-2397464

Acórdão de Relação 398/2020 - Plenário

Acórdão de Relação

RAIMUNDO CARREIRO

Adoto como Relatório, nos termos do art. 1º, § 3º, inciso I, da Lei 8.443/92 a instrução de peça eletrônica 44, lavrada no âmbito da Secretaria do TCU no Estado do Ceará (Sec-CE) , a qual foi  endossada pelo Diretor da Subunidade e pelo Titular da Unidade Técnica (peças 45 e 46) :
	"INTRODUÇÃO
Trata-se de representação formulada pela empresa Trivale Administração Ltda. (CNPJ 00.604.122/0001-97) em razão de supostas irregularidades quanto à consistência do atestado de capacidade técnica apresentado pela empresa Super Card Eireli ME (CNPJ 27.126.951/0001-68) , no Pregão Eletrônico 12/2018 realizado pela Justiça Federal no Ceará (Seção Judiciária/CE - TRF 5) , destinado à contratação de empresa para gerenciamento das manutenções preventivas/corretivas de veículos automotores.
HISTÓRICO
A instrução da peça 9 constatou o preenchimento dos quesitos de admissibilidade, constantes no artigo 235 do Regimento Interno do TCU, relativamente à espécie da representação destes autos. Conforme dispõe o art. 103, § 1º, in fine, da Resolução - TCU 259/2014, verificou-se o interesse público na apreciação da suposta irregularidade, pois há robustos indícios que concorrem para a confirmação de inconsistência do atestado de capacidade técnica apresentado pela empresa Super Card Eireli ME (CNPJ 27.126.951/ 0001- 68) , em pregão eletrônico realizado pela Justiça Federal de Primeira Instância no Ceará, com descumprimento ao princípio da isonomia, que poderia, em tese, comprometer a escolha da opção mais vantajosa à administração pública.
Contextualizando o ocorrido, a firma representante Trivale Administração Ltda. (CNPJ 00.604.122/0001-97) , sediada na cidade de Uberlândia/MG, requereu que esta Corte verificasse a real natureza do atestado de capacidade técnica apresentado pela empresa Super Card, inscrita no CNPJ sob a numeração 27.126.951/0001- 68 e localizada em Vitória/ES, em pregões eletrônicos realizados pela administração pública federal, destinados à contratação de empresa para gerenciamento das manutenções preventivas/corretivas de veículos automotores.
O vínculo da avença com a Secex-CE é o fato de um desses pregões haver sido realizado pela Justiça Federal de Primeira Instância no Ceará (Seção Judiciária/CE - TRF 5) , que é unidade jurisdicionada desta Secex. Trata-se do Pregão Eletrônico 12/2018, Processo 229-80.2017.
A representante alega que, no procedimento licitatório no qual a empresa Super Card sagrou-se vencedora, foi apresentado, para fins de comprovação de qualificação técnica, prevista no edital e no artigo 30 da Lei de Licitações, um documento de capacidade técnica emitido pela empresa Oxford Turismo Ltda. (CNPJ 36.398.493/0001-07) nos termos transcritos, apresentados no expediente do representante da peça 1.
Atestamos para os devidos fins que a empresa SUPER CARD EIRELI ME inscrita no CNPJ: 27.126.951/0001-68, estabelecida à rua Alberto de Oliveira Santos N2 42 ED. Ames Sala 1601 Centro Vitória-ES CEP: 29010-250, na categoria de prestadora de serviço de gerenciamento informatizado da manutenção de veículos automotivos, serviços de administração e controle de manutenção preventiva e corretiva, fornecendo peças, acessórios originais de reposição e transporte por guincho, com implantação e operação de sistema integrado para gestão de frota por meio de Internet, através de rede própria ou de estabelecimentos credenciados, mediante a utilização de sistema informatizado e recursos tecnológicos para atender a frota automotiva, presta serviços para OXFORD TURISMO, pessoa Jurídica de direito privado, inscrita no CNPJ: 36.398.493/000147, estabelecida à rua Muniz Freire 57, Itaquari, Cariacica-ES CEP 29151-560, sendo nesta condição cliente usuária dos serviços acima especificados, no período de 28 de agosto de 2017 até a presente data.
Afirma a representante, em seu expediente (peça 1) , que, embora no atestado conste que a Super Card presta à Oxford serviços de gerenciamento das manutenções preventivas/corretivas com fornecimento de peças e acessórios, desde agosto de 2017 até abril de 2018, em diligência realizada pela Diretoria Regional dos Correios e Telégrafos do Estado do Rio Grande do Sul (outra entidade da administração pública a licitar com a representada) não foram apresentados por esta quaisquer documentos que comprovassem tal prestação de serviços na forma informada no atestado da Oxford, conforme transcrição de despacho abaixo.
Analisando-se a documentação encaminhada, verificou-se que o atestado de capacidade técnica, emitido pela empresa OXFORD TURISMO LTDA, CNPJ 36.398.493/0001-07, refere-se à prestação de serviços no período de 28/08/2017 a 10/04/2018, através do Contrato 01/2017, com valor de R$ 60.000,00.
Diante dos prazos e quantidades previstas na contratação em tela, amparado no item 10.3 do edital, o pregoeiro promoveu diligências com vistas a esclarecer e complementar a instrução do processo. Foram solicitados os seguintes documentos na diligência:
1) Nota Fiscal ou documento equivalente que comprove a prestação do serviço indicado no atestado de capacidade técnica emitido pela empresa Oxford Turismo Documento Desclassificação SUPER CARD EIRELI ME (1558147) SEI 53137. Processo 004608/2018-61;
2) Cópia do Contrato 1/2017, firmado entre as partes. Como resposta, a empresa encaminhou a cópia do contrato firmado com a empresa OXFORD TURISMO e uma Nota Fiscal Eletrônica (NF 060.779) , emitida em 16/05/2018, pela empresa NACIONAL AUTO PEÇAS LTDA, CNPJ 27.188.838/0001-07, no valor de R$ 440,00.
Não foi enviada nenhuma nota fiscal, ou comprovante de pagamento que comprovasse a prestação de serviço indicada no atestado de capacidade técnica.
Diante do acima exposto, o atestado apresentado pela empresa arrematante, não é suficiente para a comprovação da capacidade técnica, uma vez que a licitação é voltada à contratação de serviços contínuos pelo período de 30 meses, com valor estimado de gastos com peças para o período de R$ 11.139.662,20 e mão de obra de R$ 5.700.000,00. 
Argumenta o representante que, no caso dos Correios e Telégrafos, tratava-se de uma licitação de aproximadamente R$ 16.000.000,00, sendo, portanto, de grande vulto, com uma série de encargos ao contratado. Tornando-se pouco admissível que uma empresa recém-criada, como a representada, cujo capital social é de R$ 200.000,00, pudesse ter saúde financeira para cumprir as vindouras obrigações contratuais.
Diferentemente do que ocorreu nos Correios e Telégrafos do Rio Grande do Sul, no caso da Justiça Federal de Primeira Instancia no Ceará, segundo o representante, a empresa Super Card logrou êxito em se habilitar por meio do documento da Oxford, isso porque a materialidade deste teria induzido a erro o pregoeiro da Seção Judicial cearense, que não desconfiou que o conteúdo ideológico do atestado poderia não corresponder à verdade factual.
Aduz a empresa representante que além de não ter ocorrido a comprovação da prestação dos serviços descrita no período de agosto de 2017 a abril de 2018, mediante notas, relatórios e pagamentos à rede de estabelecimentos credenciados, o balanço patrimonial do exercício de 2017, demonstra que a empresa representada foi inativa.
Logo, não teriam havido gastos inerentes à atividade de gestão informatizada de frota, tais como compra de computadores, aluguel de servidor, contratação de sistema, pagamento de funcionários, demonstrando assim o caráter inconsistente da atestação da empresa Oxford.
Abaixo outro texto transcrito do despacho da Diretoria dos Correios do Rio Grande do Sul.
Registra-se ainda, que a empresa SUPER CARD EIRELI não apresentou a Demonstração do Resultado do Exercício referente ao ano de 2017, e, quando solicitado o documento pelo pregoeiro, encaminhou a seguinte declaração assinada pelo contador da empresa "Declaro, para os devidos fins, que a Empresa acima mencionada não está apresentando o Demonstração do Resultado do Exercício pelo motivo: não houve movimento, sem faturamento..."
Ressalte-se que dentre os documentos originais recebidos em 21/5/2018 não constavam a Proposta Econômica e a Planilha de Custos, bem como o Termo de Abertura e Balanço Patrimonial recebidos não estavam devidamente autenticados, contrariando o disposto no item 6.10.1 do Edital.
A representante, empresa Trivale, argumenta que qualquer empresa que tenha efetivamente prestado serviços a partir de agosto de 2017, teria algum tipo de movimentação financeira ou mesmo notas fiscais de serviços faturadas, a não ser que os serviços fossem filantrópicos, o que não seria o caso.
Como corolário, a representada, a empresa Super Card, deveria assim esclarecer formalmente por meio de documentos idôneos como notas fiscais e fatura de serviços, relatórios extraídos do sistema, comprovantes de pagamento provenientes de estabelecimentos credenciados, os serviços descritos no atestado de capacidade emitido pela empresa Oxford.
Em não ocorrendo a necessária comprovação dos serviços, em tese a empresa Super Card estaria sujeita a aplicação da sanção de declaração de inidoneidade por até 5 (cinco) anos, agravada por ter logrado êxito em contratar com a Justiça Federal de Primeira Instância do Ceará. Como supedâneo, a empresa Trivale apresenta situação análoga já examinada pelo TCU (fraude à licitação: apresentação de atestado com conteúdo falso como razão suficiente para declaração de inidoneidade de licitante pelo TCU) .
A empresa Trivale requer ao TCU que se oficie a Super Card Eireli ME para que esta apresente notas fiscais, relatórios extraídos do sistema, comprovantes de pagamento da rede credenciada responsável pela manutenção dos veículos da Oxford, do período de agosto de 2017 a abril de 2018, bem como que se oficie a Diretoria Regional dos Correios e Telégrafos do Estado do Rio Grande do Sul e a Justiça Federal de Primeira Instância no Ceará, em busca de esclarecimentos.
Dessa forma, alega o representante que o procedimento licitatório deve passar pelo crivo do controle de legalidade do TCU, uma vez que o pregoeiro agiu em contrariedade às disposições legais e editalícias.
Some-se à urgência da intervenção requerida o fato, apresentado pela empresa representante na peça 4, da participação da Super Card Eireli no Pregão Eletrônico 7/2018 promovido pela Diretoria Regional dos Correios do Estado de Alagoas (consoante extrato do edital apresentado no expediente da peça 4) .
Foi promovida diligência, proposta na instrução da peça 9, junto ao órgão licitante da jurisdição desta unidade, no caso a Seção da Justiça Federal no Ceará, com o fito de sanar-se lacunas quanto à cognição do feito. Acostou-se aos autos cópia integral do Processo 229-80.2017 e outros elementos (peças 14 às 19) , deles se extraindo expediente (peça 15) no qual a administração da seção judiciária circunstancia o ocorrido.
Em elemento adicional (peça 25) , no Parecer 296, de 3 de outubro de 2018, da Assessoria Jurídica daquela seccional, informou-se que, em representação administrativa interposta na seccional por uma terceira firma, compareceu interesse público no ato administrativo de unilateralmente rescindir o contrato questionado nos autos por fundadas suspeitas de vícios na origem dessa contratação, haja vista a tutela da boa-fé negocial que há de perseverar entre as partes.
Na instrução da peça 27, dada a robustez dos indícios de fraude na atestação de capacidade técnica tratada na avença, encaminhou-se proposta pela efetuação de audiência da empresa denunciada, que está comparecendo a certames licitatórios junto à administração pública, incluindo o Pregão Eletrônico 12/2018 (Processo 229-80.2017) , valendo-se de atestação de capacidade técnica fraudulento, em desacordo com o artigo 4º, inciso VII, e 7º da Lei 10.520/2002, e com o artigo 14, inciso II, e artigo 28 do Decreto 5.450/2005.
A audiência foi procedida pela Sec-CE e a empresa denunciada apresentou razões de justificativa ao Tribunal acostadas nas peças 40-42, que serão objeto do exame técnico que segue.
EXAME TÉCNICO
Razões de justificativa da empresa Super Card Eireli ME
A empresa busca esclarecer que o principal objeto da audiência sofrida seria alegação infundada de a mesma valer-se de documento falso para participar de certames junto à administração pública, frisando que tal documento vem sendo analisado há mais de um ano, sem que essa assertiva tenha sido validada. Ao contrário, tal documento teria sido aceito como válido em certames licitatórios. Cita jurisprudência jurídica, administrativa e de decisões desta Corte quanto à não exigência de nota fiscal como quesito comprobatório à espécie.
Constituída a 16/2/2017, a Super Card só tinha um cliente, a empresa Oxford. Quando a Super Card teve conhecimento do Pregão 12/2018, promovido pela Justiça Federal de Primeira Instância do Estado do Ceará, percebeu ser aquela uma grande oportunidade para, enquanto microempresa, participar do certame pois no mesmo não havia necessidade de quantidade mínima de atestados ou de número mínimo de veículos a serem atendidos, bem como não havia exigência de fornecimento de notas fiscais.
Afirma a defendente que as demais empresas que participaram do certame junto à Primeira Instância da Justiça Federal no Ceará questionado não manifestaram interesse em recorrer, quando da abertura de prazo para recurso. As empresas Trivale e Link Card não demonstraram interesse em participar desse pregão eletrônico e não apresentaram proposta inicial de lances. Por isso, a Super Card, empresa denunciada, questiona a legitimidade e interesse de agir nos autos das duas concorrentes citadas.
Faz ilação quanto à intenção das poderosas concorrentes em vê-la, em função da aplicação de penalidades, fora de seus caminhos por pelo menos cinco anos, o que permitiria a manutenção de uma hegemonia perversa das aludidas empresas já estabelecidas no mercado, onde já teriam dezenove contratos apenas com os Correios, totalizando mais de 100 milhões de reais/ano. A partir daí a Super Card faz uma série de acusações relativamente à lisura empresarial das concorrentes Trivale e Link Card.
O atestado havia sido realmente emitido por representante da empresa de turismo Oxford, o que foi confirmado. Não sendo falso, pois quem o assinou efetivamente o emitiu e tinha legitimidade para o cadastro dos veículos dessa empresa no sistema da Super Card, embora documentos de veículo não estivessem cadastrados no sistema, nem que, da execução do contrato, qualquer nota fiscal tivesse sido emitida. Não ter sido realizada qualquer compra de peças, que necessitasse da emissão de notas fiscais, não é constatação suficiente para se alegar que o documento é falso.
A Super Card iniciou sua atuação com gerenciamento de frota, pois as empresas iniciam sua atividade em algum momento, com pouca estrutura, e ofereceu seu sistema gratuitamente a várias empresas, a fim de testar suas funcionalidades, adequando estas ao mercado, para que, só então, pudesse oferecer o serviço de forma remunerada, sendo que a Oxford Turismo foi a única que aceitou a oferta.
O contrato foi firmado em agosto de 2017. Até a emissão da primeira nota fiscal em junho de 2018, a Super Card prestou serviços como cadastrar empresas credenciadas, dar treinamentos aos colaboradores, alimentar o sistema e testá-lo, fazendo os ajustes de todas as falhas identificadas na prestação do serviço à Oxford. 
O contrato com a Oxford Turismo foi formalizado no momento em que a Super Card estava iniciando sua prestação de serviço no mercado. Ao considerar que a Oxford não é uma empresa de grande porte, o uso do serviço ofertado pela Super Card não era uma necessidade diária, mas sim esporádica, favorecendo seu teste e validação.
Super Card estava em processo inicial. Dessa forma, não contratou funcionários, por se tratar de uma empresa familiar. Seu representante legal e seus procuradores, que fazem parte da família, realizavam as diversas tarefas sem remuneração. Ao realizar a abertura de empresa, não se está obrigado a realizar contratações de imediato, podendo seu representante legal desempenhar as diversas funções administrativas na empresa.
Somente a partir de meados de 2018 é que se verificou a emissão das primeiras notas fiscais. Segundo o defendente, o contrato com a Oxford Turismo está vigente, mas, por se tratar de empresa privada não existe a obrigatoriedade sobre a utilização do sistema ou compra de peças. Pugnar por isso é invadir a autonomia da empresa contratante no exercício da execução do contrato. 
Quanto ao balanço patrimonial, argumenta o defendente que houve erro de seu contador, que atestou que a Super Card se encontrava inativa. Importante ressaltar, ele argumenta, que a Oxford Turismo não realizou pagamentos à Super Card em 2017, de modo que apenas despesas serão verificadas quando retificado o balanço, conforme permite a legislação. 
Análise
Essa representação tem trato de denúncia, na qual constatou-se o preenchimento dos quesitos de admissibilidade, constantes no artigo 235 do Regimento Interno do TCU, relativamente à espécie destes autos. Conforme dispõe o art. 103, § 1º, in fine, da Resolução - TCU 259/2014, verificou-se o interesse público na apreciação da suposta irregularidade, pois há robustos indícios que concorrem para a confirmação de inconsistência, e não falsidade, do atestado de capacidade técnica apresentado pela empresa Super Card Eireli ME, em pregão eletrônico realizado pela Justiça Federal de Primeira Instância no Ceará, com descumprimento ao princípio da isonomia, que poderia, em tese, comprometer a escolha da opção mais vantajosa à administração. 
O feito teve sua admissibilidade homologada nessas bases. Se argui a falsidade ideológica da atestação de capacidade e não a do documento apresentado em si. Por conta do estratagema adotado para entrar no mercado, ficou a empresa iniciante a descoberto no pesado cenário concorrencial. A própria Justiça Federal do Ceará, que inicialmente lhe forneceu atestação na mesma linha, transcorridos tão somente onze dias da prestação dos serviços, rescindiu a seguir o tal contrato. 
Mesmo no mencionado caso de Irupi (peça 40, página 2) , discriminado pelo defendente a seu favor, reconheceu-se como ressalva que, apesar do atestado de capacidade técnica apresentado naquele processo pela empresa não ser falso, diante da existência de vínculo entre as empresas Super Card e Oxford, tal relacionamento comercial era omisso no que toca à frota da empresa Oxford e em relação às reais atividades da Super Card no gerenciamento da frota da contratante, sendo tais informações necessárias à segurança jurídica dos autos.
As razões de justificativa apresentadas não se mostraram suficientes para sanear a irregularidade questionada nos autos. O estratagema indevido utilizado pela empresa familiar estreante no mercado é irregularidade passível de sanção via aplicação de multa, em afronta ao artigo 4º, inciso VII, da Lei 10.520/2002, c/com o artigo 14, II, do Decreto 5.450/2005. A denúncia deve ser reconhecida e, no mérito, considerada procedente.
CONCLUSÃO
A instrução da Secex-CE da peça 9 tratou o ocorrido como representação sob a forma de denúncia da empresa Trivale, com sede em Uberlândia/MG, relativamente à conduta duvidosa da empresa Super Card, sediada em Vitória/ES, que tem participado e arrematado licitações públicas, na modalidade pregão, na esfera federal, sem possuir documentos que subsidiem a sua habilitação.
O pregão eletrônico especificamente tratado nos autos é o PE 12/2018, Processo 229-80.2017, promovido pela Seção Judiciária do Ceará do TRF-5 e o quesito de habilitação questionado é a capacidade ou qualificação técnica/operacional da empresa Super Card Eireli executar regularmente o contrato, dado que o atestado nesse sentido emitido pela empresa Oxford Turismo de Cariacica/ES se mostra inconsistente. Ou seja, a atestante existe e emitiu o atestado, mas o mesmo mostrou-se inconsistente por uma série de motivos, confirmados na instrução desse processo.
A Super Card, criada em 2017, participou dos processos licitatórios destinados ao gerenciamento das manutenções preventivas e corretivas da frota de veículos da Diretoria Regional dos Correios e Telégrafos do Estado do Rio Grande do Sul, da Justiça Federal de Primeira Instância do Estado do Ceará, como também de outras unidades de órgãos/entidades da administração pública. 
Nos procedimentos licitatórios, promovidos na modalidade pregão eletrônico, havia a necessidade de a empresa vencedora comprovar qualificação técnica por meio de atestados de capacidade técnica compatíveis em características e prazos com o objeto da licitação, tendo a Super Card apresentado, para tal, atestado emitido pela empresa Oxford, empresa de pequeno porte, que não era detentora propriamente de uma frota de veículos. 
De acordo com o texto desse atestado de capacidade técnica, a Super Card presta serviços à Oxford desde 28 de agosto de 2017 até a data de assinatura do documento, ocorrida em maio de 2018. Ocorre que tais serviços não teriam sido prestados, conforme se depreende da leitura de despacho da Diretoria Regional da ECT do Rio Grande do Sul. Trechos desse despacho foram transcritos pelo representante em sua denúncia. 
O serviço prestado de forma gratuita foi praticamente um teste do sistema informatizado desenvolvido por uma empresa familiar estreante, que ansiava entrar no mercado. O mercado é competitivo e empresas maiores, já bem estabelecidas, frequentadoras assíduas dos certames licitatórios, detentoras dessa informação, passaram a embargar, de forma recorrente, as iniciativas da Super Card junto às comissões de licitação da administração pública. 
Em diligências, a Diretoria Regional da ECT/RS solicitou notas fiscais, relatórios de serviços, comprovantes de pagamento da rede conveniada que atestassem os serviços prestados à Oxford, a partir de agosto de 2017, mas nada foi apresentado pela Super Card. Já a Seção do TRF-5 no Ceará tomou pelo valor de face a atestação ideologicamente irregular da empresa Oxford, não realizou qualquer diligência confirmatória, homologou a licitação e, transcorridos onze dias de execução do contrato, emitiu atestado de capacitação técnica da empresa contratada, a Super Card. 
Posteriormente, ao ser demandada sobre a matéria por esta unidade do TCU, a Primeira Instância da Justiça Federal, resguardando a segurança jurídica dos procedimentos administrativos e a tutela da boa-fé negocial, rescindiu o contrato com a Super Card, ainda que se pese vir a contratada executando a contento suas atribuições. De toda sorte, no presente, está a empresa familiar atestada por unidade da administração federal no sentido de disputar uma fatia do mercado de gerenciamento de frotas.
Ademais, houve a questão da apresentação pela Super Card Eireli ME de seu balanço patrimonial do exercício de 2017, no qual se depreende que a não exerceu atividade, de maneira que, mais uma vez, não logrou êxito em comprovar sua qualificação econômico-financeira, assim como sinaliza não ter prestado serviços efetivos em 2017, contrariando novamente o descrito no atestado de capacidade emitido pela Oxford. Em 2017, a estreante não teve receita, apenas despesas, mesmo assim não registradas contabilmente, nem mesmo as com recursos humanos.  
Na instrução da peça 9, em pesquisa no Google Maps, constatou-se a existência física da empresa representada em Vitória/ES no endereço indicado. Ao se realizar, no entanto, pesquisa em sistemas de informações disponibilizados à Secex, se confirma que a empresa denunciada é realmente recém-criada, em fevereiro de 2017. O capital social informado, entrementes, hoje é de R$ 1.000.000,00 e não de R$ 200.000,00, como no expediente da empresa denunciante. Na referida pesquisa, detectou-se no Rais ausência de quaisquer vínculos trabalhistas no ano de 2017 relativamente à firma representada.
Do exposto, vê-se que o estratagema indevido utilizado pela empresa familiar estreante no mercado é irregularidade passível de sanção via aplicação de multa. O interesse público foi preservado nos autos. Outras penalidades que inviabilizassem a sobrevivência da empresa familiar estreante, retirando-a do mercado, seriam desproporcionais à irregularidade cometida, em desacordo com o artigo 4º, inciso VII, da Lei 10.520/2002, e com o artigo 14, inciso II, do Decreto 5.450/2005.
PROPOSTA DE ENCAMINHAMENTO
Ante todo o exposto, submetem-se os autos à consideração superior, propondo.
	a. conhecer da presente representação, satisfeitos os requisitos de admissibilidade previstos no artigo 235 do Regimento Interno deste Tribunal, c/com o artigo 103, § 1º, da Resolução-TCU 259/2014, para, no mérito, considerá-la procedente.  
	b. Rejeitar as razões de justificativa apresentadas pela empresa Super Card Eireli ME (CNPJ 27.126.951/0001-68) . 
	c. Aplicar multa, prevista no art. 58, inciso I, da Lei 8.443/1992, à empresa Super Card Eireli ME (CNPJ 27.126.951/0001-68) , com a fixação do prazo de 15 (quinze) dias, a contar da notificação, para comprovar, perante o Tribunal (art. 214, inciso III, alínea "a", do Regimento Interno) , o recolhimento da dívida ao tesouro nacional, atualizada monetariamente desde a data do acórdão que vier a ser proferido até a dos efetivos recolhimentos, se forem pagas após o vencimento, na forma da legislação em vigor. 
	d. Autorizar a cobrança judicial da dívida, desde logo, nos termos do art. 28, inciso II, da Lei 8.443/1992, caso não atendidas as notificações. 
	e. Autorizar o parcelamento da dívida, em até 36 parcelas mensais e consecutivas caso seja solicitado e se o processo não tiver sido remetido para cobrança judicial, nos termos do art. 26 da Lei 8.443/1992 c/c o art. 217 do RI/TCU, fixando-se o vencimento da primeira parcela em quinze dias, a contar do recebimento da notificação, e os das demais a cada trinta dias, devendo incidir sobre cada valor mensal os correspondentes acréscimos legais, na forma prevista na legislação em vigor; bem como esclarecer ao responsável que, em caso de parcelamento da dívida, a falta de pagamento de qualquer parcela importará no vencimento antecipado do saldo devedor (art. 217, § 2º, do RI/TCU) ."
	   É o Relatório.

Wanderley Romano Donadel OAB-MG 78.870

Não atuou

REPRESENTAÇÃO. CONHECIMENTO. AUDIÊNCIA. REJEIÇÃO DAS RAZÕES DE JUSTIFICATIVA DA EMPRESA RESPONSÁVEL. REPRESENTAÇÃO PROCEDENTE. MULTA.

REPRESENTAÇÃO (REPR)

Inicialmente, registro que atuo nos presentes autos por força do art. 152 do Regimento Interno do TCU (RI/TCU) .
2.	Examina-se, nesta oportunidade, representação formulada pela empresa Trivale Administração Ltda. em face de possíveis irregularidades quanto à consistência do atestado de capacidade técnica apresentado pela empresa Super Card Eireli ME no Pregão Eletrônico 12/2018 realizado pela Justiça Federal no Ceará (Seção Judiciária/CE - TRF 5) . O procedimento licitatório tinha como objeto a contratação de empresa para gerenciamento das manutenções preventivas/corretivas de veículos automotores.
3.	Após a leitura dos autos, adoto, no essencial, as análises e conclusões da Sec-CE como minhas razões de decidir, ao tempo que faço as seguintes considerações sobre a matéria.
4.	A Super Card é uma microempresa familiar, criada em 2017 com capital de R$ 1milhão, que tinha, até participar do Pregão Eletrônico 2018, como única cliente empresa de pequeno porte, a Oxford Turismo de Cariacica/ES, a qual não possui, de fato, uma frota de veículos. 
5.	Restou demonstrada nos autos a existência física das duas empresas, bem assim que a Oxford emitiu atestado de capacidade técnica e operacional em favor da empresa Super Card Eireli ME, sediada em Vitória/ES. Tal documento, entretanto mostrou-se inconsistente para habilitar a licitante a participar do Pregão Eletrônico 12/2018 como se verá adiante.
6.	Ocorre que a Super Card, ansiosa por entrar no mercado, vem participando de diversos certames na esfera federal, sendo embargada pelas grandes empresas do setor em suas pretensões, junto às comissões de licitação, em função de desconfiança da capacidade técnica e operacional dessa licitante para gerenciamento das manutenções preventivas e corretivas de veículos automotores de órgão públicos.
7.	Na participação em processo licitatório conduzido pela Diretoria Regional dos Correios e Telégrafos do Estado do Rio Grande do Sul, a contratante resguardou-se, como se pode ver em trecho da instrução transcrita no relatório precedente:
"41. De acordo com o texto desse atestado de capacidade técnica, a Super Card presta serviços à Oxford desde 28 de agosto de 2017 até a data de assinatura do documento, ocorrida em maio de 2018. Ocorre que tais serviços não teriam sido prestados, conforme se depreende da leitura de despacho da Diretoria Regional da ECT do Rio Grande do Sul. Trechos desse despacho foram transcritos pelo representante em sua denúncia. 
42. O serviço prestado de forma gratuita foi praticamente um teste do sistema informatizado desenvolvido por uma empresa familiar estreante, que ansiava entrar no mercado. [...] 
43. Em diligências, a Diretoria Regional da ECT/RS solicitou notas fiscais, relatórios de serviços, comprovantes de pagamento da rede conveniada que atestassem os serviços prestados à Oxford, a partir de agosto de 2017, mas nada foi apresentado pela Super Card.[...] "
8.	        No caso vertente, restou demonstrada a insuficiência do atestado emitido pela Oxford para habitá-la a participar do Pregão Eletrônico 12/2018 por incompatível com seu objeto..
9.		Reforça tal fato a apresentação pela Super Card Eireli ME de seu balanço patrimonial do exercício de 2017, no qual fica patente a sua inatividade nesse ano, não se  prestando esse documento a comprovar sua qualificação econômico-financeira. 
10.	 O que se extrai do balanço é a inexistência dos serviços prestados à Oxford, pelo menos no ano de 2017, o que se opõe ao afirmado no atestado. Nesse documento, a Oxford afirma que a Supercard teria prestado tais serviços a partir de 28 de agosto de 2017 até a assinatura do atestado em maio de 2018.
11.	Impende ressaltar que houve um descuido da Justiça Federal no Ceará ao não fazer diligências para que a licitante apresentasse  documentos que comprovassem a prestação de serviços ora em comento, como, por exemplo, notas fiscais, dentre outros. Tal negligência poderia ter seriamente comprometido a execução do contrato pela empresa vencedora por não preencher os requisitos técnico-operacionais compatíveis com o objeto licitado.
12.	 Nesse cenário, a Super Card sagrou-se vencedora do Pregão Eletrônico 12/2018, a Justiça Federal no Ceará (Seção Judiciária/CE - TRF 5) homologou a licitação, contratou a vencedora e emitiu atestado de capacidade técnico para a empresa após onze dias da execução do contrato.
13.	Entretanto, ao ser questionada pelo TCU, a Primeira Instância da Justiça Federal no Ceará, em defesa da segurança jurídica dos procedimentos administrativos e da tutela da boa-fé negocial, rescindiu o contrato com a Super Card que vinha efetivamente cumprindo o avençado, preservando-se, in casu, o interesse público.
14.	   Assim mesmo, remanesce a situação de que essa novata microempresa familiar, agora com pouca experiência em gerenciamento de frotas, possui atestado que a habilita a participar em licitações públicas de grande porte, correndo a Administração Pública risco de enfrentar sérios problemas na execução desses contratos caso seja vencedora a empresa Super Card.
15.		De outro lado, o atestado dado pela Justiça Federal de Primeira Instância no Ceará é legítimo, pois a Super Card efetivamente prestou serviços de gerenciamento de frota naquele órgão, ainda que por período curto, desempenhando suas atividades a contento.
16.	    Vale dizer que os preceitos licitatórios não devem ser desprezados nem considerados excessivos, pois segui-los previne a ocorrência de situações como a ora descrita. O processo de licitação tem como objetivo a seleção da proposta mais vantajosa para a Administração e falhas insanáveis como a discutida nestes autos comprometem a lisura do certame e a segurança jurídica  no concernente às decisões tomadas por comissões de licitação. 
17.	Feitas essas observações, concordo com a aplicação de multa prevista no art. 58 da Lei 8.443/1992 proposta pela unidade técnica no encaminhamento em face da irregularidade cometida, fazendo um pequeno ajuste de inciso I para II por entender mais adequado ao caso em tela. 
18.	        Por fim, embora a Super Card tenha usado um artifício para participar do certame, concordo do mesmo modo com a Sec-CE no sentido de que a aplicação de outras sanções, para retirá-la do mercado temporariamente, poderia inviabilizar em definitivo a continuidade das atividades da estreante microempresa. Ao examinar a questão deste ângulo, parece-me desproporcional à irregularidade perpetrada a imposição de penalidades dessa natureza.
                     Em face do exposto, Voto por que seja adotado o Acórdão que ora submeto ao escrutínio do Pleno.
TCU, Sala das Sessões Ministro Luciano Brandão Alves de Souza, em 30 de abril de 2019.
RAIMUNDO CARREIRO 
Relator